
library(dLagM)
library(dynlm)
library(MLmetrics)
library(lmtest)
library(car)

#INPUT DATA
```{r}
# Input Data 
library(readr)
data_udara <- read.csv("C:/Users/Resea/Documents/Semester 5/MPDW/NewDelhi_Air_quality.csv")
data_udara
```

#PEMILIHAN PEUBAH
Peubah X yang digunakan untuk pemodelan ini adalah **SO2**. **SO2** merupakan salah satu **polutan utama** dan New Delhi dikenal dengan masalah polusi partikel halus. Menurut **WHO Global Air Quality Guidelines (2021)**, **SO2** sebagai salah satu polutan kriteria utama yang berbahaya bagi kesehatan dan menjadi komponen dalam penilaian kualitas udara secara global. 

```{r}
# Ambil hanya kolom AQI (Y) dan so2 (X)
data_model <- data_udara[, c("AQI", "so2")]

# Cek hasil
data_model
```


#EKSPLORASI DATA
```{r}
str(data_model)
dim(data_model)
```
## TIME SERIES PLOT
```{r}
data_model.ts <- ts(data_model$so2)
summary(data_model.ts)
```

```{r}
ts.plot(data_model.ts, xlab="SO2", ylab="AQI", 
        main = "Time Series Plot")
points(data_model.ts)
```

## KORELASI
```{r}
cor(data_model$so2, data_model$AQI)
```
## SCATTER PLOT
```{r}
library(ggplot2)
ggplot(data_model, aes(x = so2 , y = AQI)) +
  geom_point(color = "blue", size = 3) +
  labs(title = "Scatter Plot",
       x = "SO2",
       y = "AQI")
```
#PEMILIHAN DATA
```{r}
#SPLIT DATA
train<-data_model[1:58,]
test<-data_model[59:72,]
```
Pembagian 80% data sebagai training dan 20% sebagai testing dipilih karena penyeimbang antara banyaknya data yang dibutuhkan model untuk belajar pola dan cukupnya data untuk menguji hasil pada kondisi nyata.


```{r}
#data time series
train.ts<-ts(train)
test.ts<-ts(test)
data_model.ts<-ts(data_model)
```

#PENGECEKAN ASUMSI
```{r}
model_awal <- lm(AQI ~ so2, data = data_model)
summary(model_awal)
```
```{r}
dwtest(model_awal)
```
Hasil uji Durbin-Watson menunjukkan nilai DW sebesar 0.20605 dengan p-value kurang dari 2.2e-16 yang berindikasi adanya autokorelasi positif yang sangat kuat pada residual.


#PEMODELAN
```{r}
#MODEL KOYCK
model.koyck <- koyckDlm(x = train$so2, y = train$AQI)
summary(model.koyck)
AIC(model.koyck)
BIC(model.koyck)
```

**Interpretasi Hasil:**

-   Dari `summary`, kita dapatkan model:

    $$ \hat{Y_t}=2.95686-1.22495X_t+0.90249Y_{t-1} $$

    Koefisien $X_t$ (-1.22495) tidak signifikan, artinya nilai \$X\$ saat ini tidak berpengaruh terhadap $Y$.

-   Koefisien $Y_{t−1}$ (0.90249) signifikan. Ini adalah **estimasi untuk** $\lambda$. Nilai ini menunjukkan bahwa terdapat efek keterlambatan (lag effect) yang sangat kuat.

# PERAMALAN DAN AKURASI
```{r}
fore.koyck <- forecast(model = model.koyck, x=test$so2, h=14)
fore.koyck
mape.koyck <- MAPE(fore.koyck$forecasts, test$AQI)
mape.koyck #data test
#akurasi data training
GoF(model.koyck)
```
MAPE = 0.02664587 menunjukkan bahwa rata-rata kesalahan relatif hanya sekitar 2,7%. Dengan MAPE < 10%, model sudah masuk kategori sangat baik (highly accurate).
MAE yang rendah dan MPE mendekati 0 memperkuat bahwa model ini cukup stabil dan tidak bias.

# MODEL DISTRIBUTED LAG

## PEMODELAN (Lag=2)
```{r}
model.dlm <- dlm(x = train$so2, y = train$AQI , q = 2)
summary(model.dlm)
AIC(model.dlm)
BIC(model.dlm)
```

Dari hasil diatas, didapat bahwa $P-value$ dari intercept dan $x_t<0.05$. Hal ini menunjukkan bahwa intercept dan $x_t$ berpengaruh signifikan terhadap $y$. Adapun model keseluruhan yang terbentuk adalah sebagai berikut
$$
\hat{Y_t}=41.150-82.606X_t+77.069X_{t-1}-34.698X_{t-2}
$$
## PERAMALAN DAN AKURASI
```{r}
fore.dlm <- forecast(model = model.dlm, x=test$so2, h=14)
fore.dlm
mape.dlm <- MAPE(fore.dlm$forecasts, test$AQI)
mape.dlm
#akurasi data training
GoF(model.dlm)
```
MAPE = 0.049575 menunjukkan bahwa rata-rata kesalahan relatif hanya sekitar 4,9%. Dengan MAPE < 10%, model sudah masuk kategori sangat baik (highly accurate).
MAE yang rendah dan MPE mendekati 0 memperkuat bahwa model ini cukup stabil dan tidak bias.

## LAG OPTIMUM
```{r}
#penentuan lag optimum 
finiteDLMauto(formula = AQI ~ so2,
              data = data.frame(train), q.min = 1, q.max = 30,
              model.type = "dlm", error.type = "AIC", trace = TRUE)
```
Berdasarkan hasil tersebut, lag optimum didapatkan ketika lag=27. maka akan dilakukan pemodelan untuk lag=27.

```{r}
#model dlm dengan lag optimum
model.dlm2 <- dlm(x = train$so2,y = train$AQI , q = 27)
summary(model.dlm2)
AIC(model.dlm2)
BIC(model.dlm2)
```
Dari hasil tersebut tidak ada yang berpengaruh signifikan terhadap taraf nyata 5%. Adapun keseluruhan model yang terbentuk adalah 
$$
\hat{Y_t}=17.350-80.822X_t+...+44.684X_{t-27}
$$
Peramalan 14 periode kedepan menggunakan model tersebut adalah sebagai berikut
```{r}
#peramalan dan akurasi
fore.dlm2 <- forecast(model = model.dlm2, x=test$so2, h=14)

#akurasi data test
mape.dlm2<- MAPE(fore.dlm2$forecasts, test$AQI)
mape.dlm2

#akurasi data training
GoF(model.dlm2)
```
Termasuk model yang sangat baik dengan nilai MAPE yang kurang dari 10%.

#MODEL AUTOREGRESSIVE

## PEMODELAN
```{r}
model.ardl <- ardlDlm(x = train$so2, y = train$AQI, p = 1 , q = 1)
summary(model.ardl)
AIC(model.ardl)
BIC(model.ardl)
```
```{r}
model.ardl <- ardlDlm(formula = AQI ~ so2, 
                         data = train,p = 1 , q = 1)
summary(model.ardl)
AIC(model.ardl)
BIC(model.ardl)
```
Hasil di atas menunjukkan bahwa peubah $y_{t-1}$ dan $x_{t-1}$ berpengaruh signifikan terhadap $y_t$, sementara $x_t$ tidak berpengaruh signifikan terhadap $y_t$. Model keseluruhannya adalah sebagai berikut:
$$
\hat{Y}=5.71761-29.91226X_t+25.08722X_{t-1}+0.84814Y_{t-1}
$$
## PERAMALAN DAN AKURASI
```{r}
fore.ardl <- forecast(model = model.ardl, x=test$so2, h=14)
fore.ardl
```
Output tersebut merupakan hasil peramalan untuk 14 periode ke depan menggunakan Model Autoregressive dengan $p=1$ dan $q=1$.

```{r}
mape.ardl <- MAPE(fore.ardl$forecasts, test$AQI)
mape.ardl
#akurasi data training
GoF(model.ardl)
```
Model tersebut termasuk model yang sangat baik dengan nilai MAPE yang kurang dari 10%.

## LAG OPTIMUM
```{r}
#penentuan lag optimum
model.ardl.opt <- ardlBoundOrders(data = data.frame(data_model), ic = "AIC", 
                                  formula = AQI ~ so2 )
model.ardl.opt
min_p=c()
for(i in 1:15){
  min_p[i]=min(model.ardl.opt$Stat.table[[i]])
}
q_opt=which(min_p==min(min_p, na.rm = TRUE))
p_opt=which(model.ardl.opt$Stat.table[[q_opt]] == 
              min(model.ardl.opt$Stat.table[[q_opt]], na.rm = TRUE))
data.frame("q_optimum" = q_opt, "p_optimum" = p_opt, 
           "AIC"=model.ardl.opt$min.Stat)
```
```{r}
model.ardl2 <- ardlDlm(formula = AQI ~ so2, 
                         data = train,p = 14, q = 6)
summary(model.ardl2)
```
Dari tabel di atas, dapat terlihat bahwa nilai AIC terendah didapat ketika $p=5$ dan $q=14$, yaitu sebesar 107.6614. Artinya, model autoregressive optimum didapat ketika $p=5$ dan $q=14$.


#PEMODELAN DLM & ARDL DENGAN LIBRARY dynlm
```{r}
#sama dengan model dlm q=1
cons_lm1 <- dynlm(AQI ~ so2+L(so2),data = train.ts)
#sama dengan model ardl p=1 q=0
cons_lm2 <- dynlm(AQI ~ so2+L(AQI),data = train.ts)
#sama dengan ardl p=1 q=1
cons_lm3 <- dynlm(AQI ~ so2+L(so2)+L(AQI),data = train.ts)
#sama dengan dlm p=2
cons_lm4 <- dynlm(AQI ~ so2+L(so2)+L(so2,2),data = train.ts)
```

## RINGKASAN MODEL
```{r}
summary(cons_lm1)
summary(cons_lm2)
summary(cons_lm3)
summary(cons_lm4)
```
## SSE
```{r}
deviance(cons_lm1)
deviance(cons_lm2)
deviance(cons_lm3)
deviance(cons_lm4)
```

## UJI DIAGNOSTIK
```{r}
if(require("lmtest")) encomptest(cons_lm1, cons_lm2)
```

### AUTOKORELASI
```{r}
dwtest(cons_lm1)
dwtest(cons_lm2)
dwtest(cons_lm3)
dwtest(cons_lm4)
```
### HETEROGENITAS
```{r}
bptest(cons_lm1)
bptest(cons_lm2)
bptest(cons_lm3)
bptest(cons_lm4)
```
```{r}
shapiro.test(residuals(cons_lm1))
shapiro.test(residuals(cons_lm2))
shapiro.test(residuals(cons_lm3))
shapiro.test(residuals(cons_lm4))
```

# PERBANDINGAN MODEL
```{r}
akurasi <- matrix(c(mape.koyck, mape.dlm, mape.dlm2, mape.ardl))
row.names(akurasi)<- c("Koyck","DLM 1","DLM 2","Autoregressive")
colnames(akurasi) <- c("MAPE")
akurasi
```
Berdasarkan nilai MAPE, model paling optimum didapat pada Model Autoregressive karena memiliki nilai MAPE yang terkecil.

# PLOT
```{r}
par(mfrow=c(1,1))
plot(1:length(test$AQI), test$AQI, type="b", col="black", ylim=c(0,50),
     xlab="Waktu", ylab="AQI")

lines(1:length(test$AQI), fore.koyck$forecasts, col="red")
lines(1:length(test$AQI), fore.dlm$forecasts, col="blue")
lines(1:length(test$AQI), fore.dlm2$forecasts, col="orange")
lines(1:length(test$AQI), fore.ardl$forecasts, col="green")

legend("topleft", c("aktual", "koyck","DLM 1","DLM 2","autoregressive"), 
       lty=1, col=c("black","red","blue","orange","green"), cex=0.8)
```
Hasil plot tersebut, terlihat bahwa plot yang paling mendekati data aktualnya adalah Model Autoregressive maka dapat disimpulkan model terbaik dalam hal ini adalah model Autoregressive.

